【裁判字號】    94,訴,473
【裁判日期】    950523
【裁判案由】    損害賠償
【裁判全文】
臺灣桃園地方法院民事判決               94年度訴字第473號
原      告  丙○○
被      告  甲○○
訴訟代理人  呂理胡律師
複  代理人  彭成青律師
上列當事人間因過失傷害案件，原告提起刑事附帶民事訴訟請求
損害賠償事件，經本院刑事庭於民國93年11月3 日以93年度桃交
附字第61號裁定移送前來，於民國95年5 月9 日言詞辯論終結，
本院判決如下：
    主  文
被告應給付原告新台幣捌萬貳仟壹佰壹拾元，及自民國九十三年
八月十八日起至清償日止，按年息百分之五計算之利息。
原告其餘之訴駁回。
訴訟費用由被告負擔百分之十五，餘由原告負擔。
本判決第一項於原告以新台幣貳萬捌仟元供擔保後，得假執行。
但被告如以新台幣捌萬貳仟壹佰壹拾元預供擔保，得免為假執行
。
原告其餘假執行之聲請駁回。
    事實及理由
壹、程序方面：
    按「訴狀送達後，原告不得將原訴變更或追加他訴，但擴張
    或減縮應受判決事項之聲明者，不在此限」，民事訴訟法第
    255 條第1 項第3 款定有明文。本件原告原起訴請求：「被
    告應給付原告新台幣（下同）541,465 元，及自刑事附帶民
    事訴訟起訴狀繕本送達翌日起至清償日止，按年息5 ％計算
    之利息」，嗣於民國94年10月25日將訴之聲明本金金額減縮
    為540,960 元，其餘則不變如現聲明所示（見本院卷第82頁
    ），依前揭規定應予准許，先此敘明。
貳、實體方面：
一、本件原告主張：
  (一)被告於93年4 月20日下午1 時許，駕駛車牌號碼Ｑ7-9928號
    自用小客車欲倒車駛出桃園縣桃園市○○路389 之4 號前，
    本應注意倒車時須顯示倒車燈光或手勢後，謹慎緩慢後倒，
    並應注意其他車輛及行人，詎疏未注意及此，逕倒車撞及站
    立該處之原告右手及右大腿，致原告受有右側腕部及膝蓋挫
    傷併瘀腫之傷害，被告經台灣桃園地方法院檢察署聲請簡易
    判決處刑，由鈞院刑事庭判處被告因過失傷害罪，處拘役50
    日，如易科罰金以300 元折算1 日，緩刑2 年業已確定。
  (二)按「違反保護他人之法律，致生損害於他人者，負賠償責任
    」，「不法侵害他人之身體或健康者，對於被害人因此喪失
    或減少勞動能力，或增加生活上之需要時，應負損害賠償責
    任」，「不法侵害他人之身體、健康... 者，被害人雖非財
    產上之損害，亦得請求賠償相當之金額」，民法第184 條第
    2 項前段、第193 條第1 項、第195 條第1 項前段分別定有
    明文。
  (三)被告前揭傷害原告之行為違反道路交通安全規則第110 條第
    2 款：「汽車倒車時，應顯示倒車燈光或手勢後，謹慎緩慢
    後倒，並應注意其他車輛及行人」之規定，且於當時亦無不
    能注意之情形，竟疏於注意以致傷害原告，顯具過失。而道
    路交通安全規則係屬保護道路使用者之法律，故被告該當民
    法第184 條第2 項前段之要件，爰依侵權行為向被告請求如
    後所載之損害賠償款項：
    1.醫療費用40,460元：
      原告因車禍傷害，分別至財團法人長庚紀念醫院林口分院
      （下稱長庚醫院）及葉傷科中醫接骨院，花費醫療費各1,
      610 元及38,850元，共計40,460元，此有醫院收據及證人
      乙○○到院證述為憑。
    2.其他費用500 元：
      原告因右手及右大腿受有傷害，購買護腕2 付計500 元，
      長庚醫院回函亦表示，原告之傷害有購買護腕之必要。
    3.精神慰撫金500,000 元：
      原告平日除在家幫忙作家事外，亦刻正準備司法人員特考
      ，因此以右手從事家事、打電腦及讀書之機會非常多，但
      因遭被告不慎駕車撞傷，受傷之右手常常無力進而酸痛，
      造成原告無法從事家事及平日繕打電腦、讀書之工作，除
      要花費更多時間在作業及工作上外，如此結果嚴重影響原
      告之情緒，並造成家人對原告是否藉機偷懶之誤解，甚且
      原告有時晚上因右手突然酸痛，無法入眠，身心皆因被告
      一時之傷害，十分痛苦。尤有甚者，原告在受傷之初，無
      法自己洗澡，還要母親代勞，如此情境，怎不令原告因羞
      愧而心生病苦，爰依法向被告請求500,000 元之精神賠償
      。
  (四)雖被告一再辯稱未撞傷原告且無過失云云，然除被告之傷害
    犯行業已經刑事判決確定外，依後述情事益證被告之傷害行
    為：
    1.93年4 月22日桃園縣政府警察局道路交通事故調查筆錄記
      載被告於案發後之第一時間陳述：「（問：發生危險狀況
      時距離對方多遠？肇事經過情形為何？）發現當時已經來
      不及撞上了。我當時駕車停放在路旁黃線上車頭朝向市區
      。車禍當時我前後都有停放車輛，我慢慢倒車，就碰撞上
      我後方行人，當時我有看後照鏡確定沒有人我才倒車。」
      「（問：對本案有無其他補充意見？以上所說是否屬實？
      ）希望對方早日康復。均屬實。」
    2.台灣桃園地方法院檢察署93年度偵字第9529號案卷93年7
      月8 日訊問筆錄被告陳稱：「（問：有無移送書意旨所指
      之犯罪事實？）是。是倒車時撞到的。」「（問：為何你
      倒車撞到告訴人？）因我要起步開車，不小心撞到的。」
      「（問：你承認你有過失？）我承認…」。
    3.據被告聲請車輛行車事故鑑定委員會鑑定結果，被告駕駛
      自小客車未注意其他行人謹慎緩慢後倒為肇事原因，原告
      無肇事因素，此有刑事卷所附之「臺灣省桃園縣區車輛行
      車事故鑑定委員會鑑定意見書」之鑑定意見足證，被告就
      系爭車禍事故應負完全之責任，原告根本無過失可言。
    4.綜上所陳，被告侵害原告之事實，除被告在刑案業已自認
      外，亦有刑事判決及鑑定書可證，被告辯稱無傷害原告或
      無過失云云，毫不實在，更顯被告為此傷害犯行後，毫無
      悔意，對原告精神上之傷害更加深切，如此情形請鈞院為
      精神賠償之斟酌。
  (五)並聲明：
    1.被告應給付原告540,960 元，及自刑事附帶民事訴訟起訴
      狀繕本送達翌日起至清償日止，按年息5 ％計算之利息。
    2.原告願供擔保請准宣告假執行。
二、被告則抗辯：
  (一)被告就本件事故並無責任：
    1.事故當日被告倒車之前，與同行之陳玉珠已先行查看轎車
      前後有無人或物擋住，及後方車輛距離多少、可否安全倒
      車，然後再開門上車發動引擎，緩慢倒車開出，已盡一般
      人開車時所應注意之事項，此有陳玉珠證詞可證。
    2.原告所言如其自始即站在被告車後，為何原告無法聽到被
      告發動車子的聲音，進而注意到被告倒車之燈號，而為閃
      避的動作？因此可知，原告是在被告與證人上車之後，正
      在倒車時，才突然跑到車後方，且未注意被告所開車輛之
      倒車燈已亮，強行闖過，對於本件車禍應自負責任。
  (二)原告請求之損害賠償金額為無理由：
    1.醫療費用部分：
      被告對原告至長庚醫院看診所支付的自行分擔額部分1,61
      0 元並不爭執。
    2.原告所提出由葉傷科中醫接骨院所出具的收據皆非正式醫
      療收據，而且經由長庚醫院專業醫生診斷，關於原告的挫
      傷、瘀腫，只需長庚醫院治療即可，不必再由無醫師執照
      的接骨師治療，故被告對葉傷科中醫接骨院之收據不承認
      。
    3.對於原告之精神賠償部分請求不同意：
      原告未注意被告倒車之行為，自行闖入被告所駕駛的車子
      後方，才因而導致車禍發生。被告倒車時已先行注意四方
      是否有人，且已打開倒車燈，所以被告無過失。而原告所
      受的傷害，依長庚醫院診斷書之記載，僅為右側腕部及膝
      蓋挫傷併瘀腫，應不致於會影響原告從事家務、打電腦及
      讀書之能力。
  (三)並聲明：
    1.請求駁回原告之訴及假執行之聲請。
    2.如受不利之判決，願供擔保請准宣告免為假執行。
三、本件兩造不爭執之事實為：
  (一)被告因於93年4 月20日與原告間事故所犯之過失傷害罪，經
    本院刑事庭依過失傷害罪判處被告拘役50日，緩刑2 年確定
    。
  (二)原告因上開事故受有右側腕部及膝蓋挫傷併瘀腫之傷害，自
    93年4 月20日起至94年7 月7 日止，共計至長庚醫院急診、
    門診4 次，共計自費支出醫療費用2,610 元，健保給付部分
    為2,847.5 元。
四、本件爭點如下：
  (一)被告就本件事故是否成立侵權行為？
  (二)原告依據侵權行為關係得請求被告賠償之金額為何？
五、得心證之理由：
  (一)就「被告就本件事故是否成立侵權行為」乙節，經審認被告
    係成立因過失侵害原告權利之侵權行為：
    1.原告係主張：被告於93年4 月20日下午1 時許，駕駛車牌
      號碼Ｑ7-9928號自用小客車，欲倒車駛出桃園縣桃園市○
      ○路389 之4 號前，本應注意倒車時須顯示倒車燈光或手
      勢後，謹慎緩慢後倒，並應注意其他車輛及行人，詎疏未
      注意，逕倒車撞及站立該處之原告右手及右大腿，致原告
      受有右側腕部及膝蓋挫傷併瘀腫之傷害，被告自有過失等
      語。
    2.被告則抗辯：事故當日被告倒車之前已先行查看車輛前後
      有無人或物擋住，及後方車輛距離多少、可否安全倒車，
      然後再開門上車發動引擎，緩慢倒車開出，已盡一般人開
      車時所應注意之事項，是原告在被告上車後正在倒車時，
      才突然跑到車後方，且未注意被告所開車輛之倒車燈已亮
      強行闖過，被告就本件事故並無過失責任等語。
    3.按「汽車倒車時，應顯示倒車燈光或手勢後，謹慎緩慢後
      倒，並應注意其他車輛及行人」，道路交通安全規則第11
      0 條第2 款定有明文。經查，事故當時，被告駕駛停放在
      桃園縣桃園市○○路389 之4 號（見本院93年桃交簡字第
      1184號刑事卷第14頁照片之門牌所示，檢察官聲請簡易判
      決處刑書及刑事判決均誤載為389 號）前之車號Ｑ7 —99
      28號自用小客車，欲倒車駛出，撞及站立於該車後方之原
      告而致原告成傷等情，除據原告於刑事案件指訴：「當時
      伊站在被告車後方，被告倒車撞到伊，伊拍打被告後車廂
      被告就停車，伊來不及反應被告就撞上來了」等情明確外
      （見93年偵字第9529號偵查卷第6 、7 頁），被告於刑事
      案件警詢時亦已供承：「伊發現當時已經來不及撞上了，
      ... 當時聽到拍打後車廂聲音伊立即拉手煞車」等語（見
      同上偵查卷第4 頁），及被告於偵查時亦供稱：「伊有移
      送書意旨所指之犯罪事實，是倒車時撞到的，因伊要起步
      開車，不小心撞到的」等語屬實（見同上偵查卷第23頁）
      ，與原告所述情節相符。此外，復有道路交通事故調查報
      告表、現場照片、診斷證明書附於上開偵查卷及刑事卷可
      稽。
    4.至被告於刑事案件審理時，先以書狀翻異前詞辯稱：「是
      告訴人（即本件原告）自對面彩券行跨越馬路而走到車後
      」云云（見上開刑事卷第24頁），於刑事庭訊時又改稱：
      「當時是告訴人（即本件原告）跑過馬路擦撞到伊車，因
      告訴人車停在對面，告訴人想要去開車，告訴人買完彩券
      ，想跑去對面開車，這是伊之假設，伊有看到告訴人」，
      或又稱：「伊沒有看到告訴人」云云（見上開刑事卷第35
      至37頁），前後已不一致，實有疑義。而被告於本件審理
      時原係抗辯：「原告從伊車後走過去，伊並沒有看到原告
      ，原告就敲敲伊的後車廂，說被伊所撞，... 伊並沒有跟
      警員說伊撞到原告」云云（見本院卷第26頁），嗣又抗辯
      ：「原告闖越雙黃線過馬路，自行闖入被告之車輛後方」
      云云（見本院卷第98頁），前後仍相矛盾，且與證人陳玉
      珠所證：「伊看到原告從走廊走出來，因為原告一下子衝
      過來所以發生事故」云云（見上開刑事卷第40頁）亦不相
      符合。然已可知被告並未於倒車之過程始終注意車後情形
      ，致撞擊到原告後仍不自知，經原告拍打被告的後車廂告
      知已被撞及，被告始下車處理，被告亦自承：「當時前後
      並沒有別的車子在移動，只有伊的車子在動」等情（見本
      院卷第26頁），故原告之傷確係遭被告倒車碰撞所致已可
      認定。又查，於汽車倒車之際，駕駛人本應注意後方有無
      其他車輛或行人，該注意義務係於整個倒車過程中均應維
      持，亦即應於車輛向後行駛時，同時注視後方，直至汽車
      停止向後行駛為止。是不論原告係於被告開始倒車時原即
      站立於該處，或係被告開始倒車後站立於該處，被告均應
      維持其注意義務，當被告發現原告出現於車輛後方時，如
      被告係緩慢倒車且予以閃避，亦不致撞及原告。再查，本
      件交通事故發生時，係天候晴，日間有自然光線，被告所
      停車之處並無障礙物，視線良好，此有上開道路交通事故
      調查報告表附於刑事卷可憑，視線、視野顯然清晰無礙，
      被告可確切掌握路上人、車之動態，殊無不能注意之情事
      ，竟疏未注意原告在車後，致生本件事故，被告之行為顯
      有過失甚明。而原告因本件事故受有右側腕部及膝蓋挫傷
      併瘀腫之傷害，亦有長庚醫院診斷證明書2 件附卷可徵，
      是原告所受之傷害與被告之過失行為間有相當因果關係，
      被告自應就此過失行為負責。
    5.再查，本件事故之經過及過失之認定如上，而本院刑事庭
      93年度桃交簡字第1184號刑事判決及台灣省桃園縣區車輛
      行車事故鑑定委員會亦同此認定，復經本院調閱被告所涉
      上開過失傷害刑事簡易案卷（含台灣桃園地方法院檢察署
      93年偵字第9529號偵查卷宗）核閱無誤，並有台灣省桃園
      縣區車輛行車事故鑑定委員會93年8 月19日桃鑑字第0935
      200680號函所附鑑定意見書（見刑事卷第31至33頁）可稽
      。故被告抗辯：其已盡相當之注意，就本件事故之發生其
      並無過失云云並非可採。是原告主張：被告成立侵權行為
      等語即有所據。
  (二)就「原告依據侵權行為關係得請求被告賠償之金額為何」乙
    節，經審認原告得請求被告賠償82,110元：
    1.原告係主張：依侵權行為之法律關係，其得請求被告給付
      醫療費用40,460元、增加生活所需費用500 元及精神慰撫
      金500,000 元，合計540,960 元及法定遲延利息等語。
    2.被告則抗辯：對原告所請求之長庚醫院醫療費用1,610 元
      並不爭執，但對原告於葉傷科中醫接骨院之診治被告認不
      必要，且被告無過失，原告所受的傷害不致於影響從事家
      務、打電腦及讀書之能力，被告對原告之精神慰撫金請求
      不同意等語。
    3.按「因故意或過失，不法侵害他人之權利者，負損害賠償
      責任」，「不法侵害他人之身體或健康者，對於被害人因
      此喪失或減少勞動能力，或增加生活上之需要時，應負損
      害賠償責任」，「不法侵害他人之身體、健康．．者，被
      害人雖非財產上之損害，亦得請求賠償相當之金額」，民
      法第184 條第1 項前段、第193 條第1 項、第195 條第1
      項前段分別定有明文。被告既經認定須負侵權行為損害賠
      償責任，就原告所請求各項損害及數額分別審酌如下：
      醫療費用部分：
        原告主張：其因車禍傷害，分別至長庚醫院及葉傷科中
        醫接骨院，花費醫療費各1,610 元及38,850元，共計40
        ,460 元 等語，並提出長庚醫院醫療收據3 件（見本件
        附民卷第12至14頁）及葉傷科中醫接骨院收據14件（見
        附民卷第15至28頁）為證。查原告於93年4 月20日受傷
        後至長庚醫院急診外科及同年4 月27日至骨科就診，所
        支出之醫療費1,610 元（590+370+650 ＝1610）核均屬
        治療上所必要之費用，被告對原告此部分之支出數額亦
        不爭執。惟原告傷勢是否需另至接骨院就診，依長庚醫
        院研判於醫療上並無特別建議，此業據長庚醫院以94年
        9 月2 日（94）長庚院法字第0777號函覆在卷（見本院
        卷第52頁），經查，於該中醫接骨院為原告診療之乙○
        ○並無中醫師執照，其所領係國術損傷接骨技術員執照
        （見本院卷第74、75頁），其所開設之接骨院與國術館
        性質較為相近，則其所為治療上之判斷自不及合格之中
        醫師，本院認原告於葉傷科中醫接骨院就診之部分，於
        醫療上並非絕對必要，原告所主張於該接骨院之醫療支
        出38,850元非屬必要費用而不應准許。故原告請求之醫
        療費用於1,610 元之範圍內洵屬有據，逾此部分者則非
        有理。
      增加生活上需要之部分：
        原告主張因受傷而需購買護腕2 付計500 元，此有原告
        所提出之醫療收據1 件為證（見附民卷第27頁），被告
        對此亦不爭執，而原告購買護腕經其就診之長庚醫院醫
        師認為係必要，此業據長庚醫院以上開函文函覆在卷（
        見本院卷第52頁），故原告此部分請求500 元洵屬有據
        。
      精神慰撫金部分：
        原告主張：其平日除在家幫忙做家事外，亦正準備司法
        人員特考，以右手從事家事、打電腦及讀書之機會非常
        多，但因遭被告不慎駕車撞傷，受傷之右手常常無力且
        酸痛，造成原告無法從事家事及影響繕打電腦、讀書之
        能力，除要花費更多之時間，更嚴重影響原告之情緒，
        並造成家人對原告是否藉機偷懶之誤解，有時晚上因右
        手突然酸痛無法入眠，身心皆十分痛苦，爰請求500,00
        0 元之精神慰撫金等語。經查，原告於事發時受僱於家
        人所開設之公司擔任會計，每月薪資約4 萬餘元，事發
        後即未工作，名下並無財產，被告名下則有房屋2 筆、
        土地1 筆、自用小客車1 部，財產總額有4,164,400 元
        等情，業經兩造陳明並有財產明細在卷足稽（見本院卷
        第25至31頁），本院斟酌兩造之身分、資力、原告受害
        程度、及被告肇事後至本件刑事附帶民事訴訟提起迄今
        之態度等情，認原告於8 萬元範圍內之請求洵屬允當，
        應予准許，逾此部分之請求並非合理。
    4.綜上所述，原告因本件事故所受之損害為82,110元（醫療
      費用1610元+ 增加生活上需要500 元+ 精神慰撫金80000
      元=82110元）。
六、從而，原告依侵權行為損害賠償之法律關係請求被告給付82
    ,110 元 ，及自刑事附帶民事訴訟起訴狀繕本送達之翌日即
    93年8 月18日起至清償日止，按年息5 ％計算之遲延利息自
    屬有據，應予准許。至原告逾此範圍之請求為無理由，應予
    駁回。
七、兩造陳明願供擔保請准宣告假執行及免為假執行，經核原告
    勝訴部分，核均無不合，爰分別酌定相當之擔保金額准許之
    ，至原告敗訴部分，其假執行之聲請已失所附麗，應予駁回
    。
參、訴訟費用負擔之依據：民事訴訟法第79條。
中    華    民    國    95    年    5     月    23    日
                  民事第一庭    法  官  郭琇玲
以上正本係照原本作成
如對本判決上訴，須於判決送達後20日內向本院提出上訴狀
中    華    民    國    95    年    5     月    23    日
                            書記官  林蕙鴻


司法院資訊處製作；財團法人民間司法改革基金會備份。
